最高法院刑事判決　　　　　　　　　　　　　　　九十一年度台上字第二一一三號
　　上　訴　人　台灣高等法院高雄分院檢察署檢察官
　　上　訴　人　丁○○原名蘇.
　　上　訴　人
　　即　被　告　乙○○
　　右　一　人
　　選任辯護人　林復華律師
　　上　訴　人
　　即　被　告　丙○○
　　　　　　　　甲○○
右上訴人等因被告等強盜等罪案件，不服台灣高等法院高雄分院中華民國九十一年一
月八日第二審判決（九十年度上訴字第五六八號，起訴案號：台灣高雄地方法院檢察
署八十六年度偵字第二七六八四號、八十七年度偵字第一七八八號），提起上訴，本
院判決如左：
    主  文
原判決撤銷，發回台灣高等法院高雄分院。
    理  由
本件原判決認定：上訴人丁○○與案外人蔡尚銳共同基於運輸化學合成麻醉藥品安非
他命之犯意，丁○○並基於幫助蔡尚銳意圖販賣而非法持有該安非他命之犯意，於民
國（下同）八十六年三月二日晚間，駕車搭載蔡尚銳同至陳舜馥代為承租之嘉義市某
公寓四樓，將蔡尚銳以塑膠罐分裝裝入三只球鞋紙箱後置放該處而意圖販賣之安非他
命六十六公斤，共同搬運至高雄縣路竹鄉○○村○○路一九三巷七之一號其住處內冷
凍庫上方藏放，以幫助蔡尚銳日後伺機脫售牟利；嗣蔡尚銳之友人即上訴人乙○○得
知蔡尚銳有一批安非他命寄放在路竹友人住處，經打聽得知係丁○○處，竟起意強盜
該批安非他命以供販賣牟利，而於八十六年四月二十日上午與上訴人丙○○、甲○○
三人在高雄縣岡山鎮○○○路「調茶局泡沫紅茶店」內商議，共同基於意圖為自己不
法所有之強盜犯意聯絡，丙○○、甲○○並共同基於幫助乙○○意圖販賣而非法持有
麻醉藥品安非他命之犯意，議定由丙○○攜帶槍彈，並於遇抗拒時，則以持槍押人而
以不傷人命之方式取獲安非他命，謀議既成，即由丙○○持其先前於八十六年二月間
某日高雄縣永安鄉海邊所拾獲而持有具殺傷力之西德製八ＭＭ半自動型金屬模型槍（
含彈匣）一支、土造子彈二顆、改造子彈三顆（丙○○侵佔遺失物罪未經起訴且已追
訴權時效經過，而非法持有改造金屬模型槍及子彈部分業經判刑確定），三人意圖供
犯強盜罪之用而共同持有攜帶該模型槍枝及可供軍用之子彈，由乙○○駕駛租得之白
色、豐田不詳車號之自小客車搭載丙○○、甲○○於同日上午，至丁○○上開住處，
先由甲○○下車詢問丁○○是否在家，適丁○○與鄰人施振勝及其他不詳姓名二、三
人在隔鄰施振勝住處打麻將，丁○○之父親告知丁○○後，丁○○返家並拒絕甲○○
拿走蔡尚銳寄放物之要求後，又回施振勝處打麻將，甲○○一行人乃先行離去，約一
小時後折返，由乙○○於巷口處監控接應，而丙○○、甲○○二人下車擅行進入施振
勝住處（未經許可無故侵入住宅部分未據告訴），丙○○並持上開槍枝質問何人為丁
○○，經丁○○表明身分後，丙○○即以槍抵住丁○○後部，強押其外出並逼問安非
他命藏放處，以強暴致使丁○○不能抗拒，而被挾持返回其上開住處並指出安非他命
藏放地點，甲○○、丙○○二人即自行動手由冷凍庫上搬下強取該批安非他命，得手
後持該批安非他命迅速離去，至前開「調茶局泡沫紅茶店」將該批安非他命交予乙○
○；嗣由甲○○、丙○○分得其中十二公斤之安非他命施用殆盡（丙○○、甲○○吸
用安非他命部分另案審理、戒治），餘五十四公斤之安非他命由乙○○自行於三日後
在高雄縣岡山鎮○○里○○○路岡山收費站旁之國小大門口前，以新台幣（下同）三
百萬元賣予不詳姓名者，惟乙○○僅取得現金一百五十萬元並花用殆盡，嗣為警查獲
，並在丙○○位於高雄縣彌陀鄉○○路一巷六十二號租住處二樓臥房內搜扣上開槍彈
等情。因而撤銷第一審關於丁○○、乙○○、丙○○、甲○○部分之判決，改判論處
上訴人乙○○、丙○○、甲○○共同意圖為自己不法所有以強暴致使不能抗拒而取他
人之物罪刑，及論處丁○○共同運輸化學合成麻醉藥品罪刑，固非無見。
惟查：一、刑事訴訟法第一百五十六條第二項規定：被告之自白，不得作為有罪判決
之唯一證據，仍應調查其他必要之證據，以察其是否與事實相符。其立法旨意乃在防
範被告自白之虛擬致與真實不符，故對自白在證據上之價值加以限制，明定須藉補強
證據以擔保其真實性。乙○○於警訊供稱其將強盜取得之安非他命五十四公斤「交付
岡山地區名叫孫永昇之人幫我賣至台中，共取得新台幣壹佰伍拾萬元」，復稱「孫永
昇確實已將我行搶得手之安非他命五十四公斤仲介他人購買」、「他（孫永昇）介紹
何人向我購買，我並不認識。但我行搶後過三日的晚上，孫永昇就約我在岡山公園西
路之『調茶局泡沫紅茶店』內見面，我依舊駕駛租得之白色豐田轎車，載運餘五十四
公斤安非他命至該處，對方則將新台幣壹佰伍拾萬元置放旁邊叫我清點……對方隨即
出去將貨由我車後廂搬至他所駕駛之標緻四○型自小客車上」、「餘五十四公斤（安
非他命）則交付孫永昇去販售」各等語，復於檢察官訊問時供稱「回去後我將安非他
命交給孫永昇處理，隔天孫永昇就拿一百五十萬元給我，我拿一百一十萬元給我母親
」云云（見本案第二七六八四號偵查卷第九十、一一九、一二七頁），其對於強盜取
得之安非他命，究竟係交付孫永昇幫其販賣至台中，抑由孫永昇介紹他人至位於岡山
之上址泡沫紅茶店向其購買並交付部分貨款，前後供述並不一致；第一審共同被告孫
永昇於第一審亦否認其情，證人即乙○○之母歐孫玉兩並稱未曾收到乙○○所稱交付
其母之款項，及據中華電信股份有限公司台灣南區電信分公司函覆，並無身分證統一
編號Ｚ000000000號（即孫永昇之國民身分證號碼）之客戶租用其公司呼叫
器門號等情（見第一審卷第一○六、一○七、一一五頁），第一審乃以孫永昇被訴與
乙○○共同販賣化學合成麻醉藥品部分，不能證明其犯罪，而判決其無罪確定。則乙
○○於警訊所供販賣安非他命之事，是否實在，即非無疑。原審仍依乙○○於警訊及
檢察官偵查中之自白，認定其將上開五十四公斤之安非他命，自行於強盜三日後在高
雄縣岡山鎮○○里○○○路岡山收費站旁之國小大門口前，以三百萬元賣予不詳姓名
者等情，並未調查其他必要之證據，以察乙○○之自白是否與事實相符，其採證認事
難認適法。二、法院不得就未經起訴之犯罪事實審判，有罪判決得變更檢察官起訴書
所引應適用之法條者，亦應以起訴之事實為限。原判決理由壹第四項說明上訴人丁○
○所為係犯麻醉藥品管理條例第十三之一第二項第一款之運輸化學合成麻醉藥品安非
他命罪及幫助犯同條例第十三條之一第二項第二款之意圖販賣而非法持有化學合成麻
醉藥品安非他命罪，所犯二罪雖未起訴，但與起訴持有罪部分有實質上一罪關係，為
起訴效力所及，依審判不可分之原則，自得併予審究，及檢察官僅依麻醉藥品管理條
例第十三之一第二項第五款之法條起訴，尚有未洽，應予變更，並依牽連犯規定從一
重之運輸麻醉藥品罪處斷云云（見原判決第十三頁）。其既認定丁○○所犯上開運輸
化學合成麻醉藥品安非他命及幫助意圖販賣而非法持有化學合成麻醉藥品安非他命罪
均未經起訴，因與起訴持有罪部分有實質上一罪關係，為起訴效力所及，而併予審判
，卻又認定檢察官起訴之持有罪應變更起訴法條，即論理上至少其中一罪係變更檢察
官起訴法條而來，致理由論斷前後齟齬，且未敘明其中何者為變更後之論罪法條，及
何以係在起訴之同一事實範圍內，難謂無判決理由矛盾及理由不備之違誤。又原判決
事實認定丙○○、甲○○共同基於幫助乙○○意圖販賣而非法持有麻醉藥品安非他命
之犯意，與乙○○共同強盜丁○○持有之安非他命，並於理由說明丙○○、甲○○於
該部分行為均為麻醉藥品管理條例第十三條之一第二項第二款意圖販賣而非法持有化
學合成麻醉藥品安非他命罪之幫助犯，然卻說明「乙○○、甲○○間就幫助意圖販賣
而持有麻醉藥品部分互有犯意連絡、行為分擔，均為共同正犯」（見原判決第二十六
頁），亦嫌理由矛盾。三、上訴人乙○○、丙○○、甲○○強盜行為後，懲治盜匪條
例業經總統於九十一年一月三十日公布廢止，刑法第三百二十八條、第三百三十條等
關於強盜等罪部分，亦經同日修正公布。併於同年二月一日生效。原審於九十一年一
月八日判決時未及審酌懲治盜匪條例業經廢止之事實並比較新舊法，適用最有利於上
訴人之法律，原判決關於上開上訴人等強盜部分仍屬無可維持。以上或為上訴意旨所
指摘，或為本院得依職權調查之事項，應認原判決有撤銷發回更審之原因。
據上論結，應依刑事訴訟法第三百九十七條、第四百零一條，判決如主文。
中      華      民      國    九十一    年      四      月     十八     日
                              最高法院刑事第十一庭
                                  審判長法官  呂  潮  澤
                                        法官  白  文  漳
                                        法官  陳  世  雄
                                        法官  孫  增  同
                                        法官  林  開  任
      右正本證明與原本無異
                                              書  記  官
中      華      民      國    九十一    年      四      月    二十四    日
